臺灣高等法院刑事判決
109年度上訴字第1188號
上  訴  人  
即  被  告  洪明揚





上列上訴人即被告因違反毒品危害防制條例案件，不服臺灣新北
地方法院108年度審訴字第2145號，中華民國109年1月30日第一
審判決（起訴案號：臺灣新北地方檢察署108年度毒偵字第5167
號），提起上訴，本院判決如下：
    主  文
原判決關於施用第二級毒品部分撤銷。
洪明揚施用第二級毒品，累犯，處有期徒刑肆月，如易科罰金，
以新臺幣壹仟元折算壹日。
其他上訴駁回。
    事  實
一、洪明揚前因施用毒品案件，經臺灣桃園地方法院以98年度毒
    聲字第63號裁定送觀察、勒戒後，認無繼續施用毒品傾向，
    於民國98年4月30日釋放出所，由臺灣桃園地方檢察署檢察
    官以97年度毒偵字第6376號為不起訴處分確定；復於前揭觀
    察、勒戒執行完畢後5年內，因施用毒品案件，經臺灣新北
    地方法院以100年度簡字第4737號判處有期徒刑4月確定，於
    100年8月24日易科罰金執行完畢；又因施用毒品案件，經臺
    灣新北地方法院以105年度審簡字第173號判處有期徒刑5月
    確定，於106年1月18日期滿執行完畢；再因施用毒品案件，
    經臺灣新北地方法院以105年度簡字第6910號、106年度審簡
    字第937號各判處有期徒刑6月、5月確定，並經同法院以106
    年度聲字第4113號裁定應執行有期徒刑9月確定，於107年3
    月29日縮刑期滿執行完畢。惟其仍分別基於施用第一級毒品
    海洛因、第二級毒品甲基安非他命之犯意，於108年4月28日
    21時許，在新北市○○區○○路00號2樓，先將甲基安非他命置
    入玻璃球內燒烤吸食所生煙霧之方式，施用甲基安非他命1
    次；再於施用甲基安非他命後某時許，在同一地點，以將海
    洛因摻入香菸內點燃吸食之方式，施用海洛因1次。嗣於108
    年4月29日9時30分許，員警在桃園市○○區○○街000巷0號執行
    搜索吳漢梓時，洪明揚因在場而經員警一併帶回派出所，於
    員警製作警詢筆錄詢問有無施用毒品時，洪明揚即於員警知
    悉發覺或具確切根據而足以合理懷疑其施用毒品之犯行前，
    自行供承前述施用第二級毒品之事實，自首而接受裁判，嗣
    經員警採集其尿液送驗後呈現鴉片及安非他命類藥物陽性反
    應，而悉上情。
二、案經桃園市政府警察局桃園分局（下稱桃園分局）報請臺灣
    桃園地方檢察署呈請臺灣高等檢察署檢察長令轉臺灣新北地
    方檢察署檢察官偵查起訴。
    理  由
壹、證據能力
　　本判決所引用憑以認定被告犯罪事實之非供述證據，核無公
    務員違反法定程序取得之情，依刑事訴訟法第158條之4反面
    解釋，均有證據能力。
貳、實體部分 
一、認定犯罪事實所憑證據及理由：
  ㈠上訴人即被告洪明揚對於施用第一、二級毒品之事實，於警
    詢（僅坦承施用第二級毒品）、偵查、原審及本院審理時均
    坦承不諱（見毒偵2542號卷第17頁、第107至108頁、第133
    頁，原審卷第62、69頁，本院卷第62、93頁），且被告為警
    採集之尿液，經送檢驗結果呈現鴉片及安非他命類藥物陽性
    反應，有桃園分局被採尿人尿液暨毒品真實姓名與編號對照
    表、查獲現場照片、台灣檢驗科技股份有限公司濫用藥物檢
    驗報告（報告編號UL/2019/00000000）在卷可稽（見毒偵25
    42號卷第41頁、第69至82頁、第113頁），足認被告之任意
    性自白核與事實相符，自堪採信屬實。又被告有如事實欄所
    示曾送觀察、勒戒執行完畢後5年內，再犯施用毒品罪而經
    法院判刑確定等前案情形，有本院被告前案紀錄表在卷可查
    ，則其本件施用海洛因、甲基安非他命之時間，距離其初犯
    施用毒品罪而接受觀察、勒戒執行完畢之日雖已逾5年，惟
    其既曾於前述毒品矯治程序執行完畢釋放後5年內另犯施用
    毒品犯行，是其再犯本件施用各該毒品犯行，自非屬毒品危
    害防制條例第20條第3項所定「5年後再犯」之情形，仍應依
    法追訴處罰。
　㈡綜上，本件事證明確，被告施用第一、二級毒品犯行均堪認
    定，應依法論科。
二、論罪：
　㈠海洛因、甲基安非他命分別為毒品危害防制條例第2條第2項
    第1、2款所定之第一級、第二級毒品，依法不得持有及施用
    。核被告所為，係犯毒品危害防制條例第10條第1項之施用
    第一級毒品罪及同條第2項之施用第二級毒品罪。其各次施
    用海洛因及甲基安非他命前持有該種毒品之低度行為，應為
    施用之高度行為所吸收，皆不另論罪。又被告雖於本院審理
    時辯稱其係同時施用第一、二級毒品，而非分開施用云云，
    然被告於偵查中業已供稱其係於108年4月28日21時許，在新
    北市○○區○○路00號2樓，將甲基安非他命置入玻璃球內燒烤
    吸食所生煙霧之方式施用甲基安非他命1次，又於施用完甲
    基安非他命後未久，以將海洛因摻入香菸內點燃吸食之方式
    施用海洛因1次等語（見毒偵2542號卷第107、133頁），經
    檢察官以被告分別施用第一級及第二級毒品、數罪併罰予以
    提起公訴後，被告亦於原審對於被訴事實為認罪之表示，被
    告於本院審理時改稱係同時施用云云，顯非可採，是被告施
    用第一級毒品及施用第二級毒品之犯行，犯意各別，行為互
    殊，時間上亦有先後之區隔，應予分論併罰。
　㈡查被告有事實欄所載之科刑及執行紀錄，有本院被告前案紀
    錄表可稽，其受有期徒刑於107年3月29日執行完畢後，5年
    以內故意再犯本件有期徒刑以上之罪，為累犯，考量被告先
    前屢次犯施用毒品案件而經宣告徒刑並執行完畢後，理應產
    生警惕作用，並因此自我控管，然被告卻於前案執行完畢未
    久，故意再犯本案內容相同、情節近似之施用毒品罪，顯見
    其有一再觸犯同類犯罪之特別惡性，以及對刑罰反應力較為
    薄弱之情狀，參酌司法院釋字第775號解釋意旨，認就其本
    件所犯之罪加重最低本刑，與罪刑相當之原則無違，爰依刑
    法第47條第1項規定加重其刑。
　㈢按犯罪人在未發覺之前，向該管公務員告知其犯罪，不以自
    行先向該公務員告知為必要，即受追問時，告知其犯罪仍不
    失為自首（最高法院71年度台上字第5842號判決意旨參照）
    ；又刑法第62條所謂發覺，固非以有偵查犯罪權之機關或人
    員確知其人犯罪無誤為必要，而於對其發生嫌疑時，即得謂
    為已發覺；但此項對犯人之嫌疑，仍須有確切之根據得為合
    理之可疑者，始足當之，若單純主觀上之懷疑，要不得謂已
    發生嫌疑（最高法院72年台上字第641號判例意旨參照）。
    經查：⑴員警於108年4月29日9時30分許前往桃園市○○區○○街
    000巷0號對吳漢梓執行搜索時，被告亦在現場，而遭員警一
    併帶回派出所詢問，有被告之警詢筆錄及桃園分局109年5月
    14日函暨檢附之員警林志遠職務報告在卷可參（見毒偵2542
    號卷第15至19頁，本院卷第77至79頁）。該現場固經員警搜
    索扣得海洛因、甲基安非他命、愷他命、吸食器、分裝包、
    封口機、夾鍊袋、電子磅秤、分裝勺等物，然分屬吳漢梓、
    彭伯銂2人所有，此為吳漢梓及彭伯銂所坦承（見毒偵2542
    號卷第23、37、107頁），被告則未經查獲持有任何毒品或
    與施用毒品有關之器具、物品，員警當時執行搜索之對象亦
    係吳漢梓而非被告，有臺灣桃園地方法院108年度聲搜字第3
    63號搜索票在卷可考（見毒偵2542號卷第13頁），並有桃園
    分局109年5月14日函及檢附之員警職務報告可參，足認員警
    尚無確切之根據，得以合理懷疑被告施用毒品之事實，僅因
    現場查獲毒品、被告同時在場，因而將被告一併帶回。嗣員
    警製作警詢筆錄詢問被告有無施用毒品時，被告即於警方知
    悉發覺或具確切根據而足以合理懷疑其施用毒品之犯行前，
    自行供承施用第二級毒品之事實，有被告之警詢筆錄可稽（
    見毒偵2542號卷第17頁），至於員警於製作筆錄前先對被告
    採尿，並以台塑生醫科技公司之簡易尿液檢驗試劑初步鑑驗
    結果，固得悉被告所排放之尿液含有安非他命及嗎啡海洛因
    藥物陽性反應（見毒偵2542號卷第43頁），然該檢驗試劑僅
    屬初步篩檢功能，準確性非高，亦非足以判斷尿液中藥物之
    確切成分（包含其濃度及是否高於閾值），是尚不足以認為
    警方已因該初步鑑驗結果而發覺被告施用第二級毒品之犯罪
    ，仍應認為被告就施用第二級毒品部分合於刑法第62條前段
    自首規定，爰依法減輕其刑，並先加後減之；⑵至於被告施
    用第一級毒品部分，員警固亦未能察覺或合理懷疑被告有施
    用第一級毒品之犯罪，然被告於警詢時係否認有施用第一級
    毒品海洛因，辯稱是聞到二手的海洛因香菸云云（見毒偵25
    42號卷第17頁），足認被告並無自首而接受裁判之意，是施
    用第一級毒品部分並不符合自首要件，無從減輕其刑。
　㈣被告就施用第二級毒品罪部分，同時有累犯加重及自首減輕
    之事由，依法應先加重而後減輕之。　
三、撤銷改判之理由（即施用第二級毒品部分）：
  ㈠原審經審理結果，以被告犯施用第二級毒品罪，事證明確，
    予以論罪科刑，固非無見。然被告施用第二級毒品之犯行係
    屬自首，原審未予斟酌評價，尚有未合。被告上訴主張其合
    於自首減輕規定，關於施用第二級毒品部分為有理由，應由
    本院將原判決關於施用第二級毒品部分撤銷改判。
  ㈡爰審酌被告明知甲基安非他命為列管之第二級毒品，前因施
    用毒品犯行，經觀察、勒戒及法院科刑處罰執行後，仍無法
    戒斷施用毒品惡習，屢犯施用毒品之罪，顯見其戒治意志不
    堅，惟念其施用毒品所生之危害，實以自戕身心健康為主，
    對社會造成之危害尚非直接鉅大，且犯後於偵查、原審及本
    院審理時均已坦承犯行，態度尚可，兼衡其素行、自承國中
    畢業之智識程度、已婚並育有一名子女、先前開大貨車（本
    院卷第93頁）等一切情狀，量處如主文第2項所示之刑，並
    諭知易科罰金之折算標準。
四、駁回上訴之理由（即施用第一級毒品部分)：
　　原審經審理之結果，認被告施用第一級毒品之犯行罪證明確
    ，審酌被告曾因施用毒品犯行經戒毒處遇及法院判刑，詎仍
    未能戒除毒癮，漠視法令禁制而犯本罪，顯見其不思悔改，
    自制力欠佳，惟其施用毒品所生危害，實以自戕身心健康為
    主，對於他人生命、身體、財產等法益，尚無明顯而重大之
    實害，兼衡其智識程度、家庭經濟狀況，及其犯後坦承犯行
    之態度等一切情狀，量處有期徒刑7月。經核其認事用法並
    無違誤，量刑亦屬妥適。被告就此部分上訴主張亦構成自首
    ，然被告於警詢時係否認有施用第一級毒品海洛因，與刑法
    第62條規定之自首要件不合，業如前述，是被告此部分之上
    訴為無理由，應予駁回上訴。
據上論斷，應依刑事訴訟法第368條、第369條第1項前段、第364
條、第299條第1項前段，毒品危害防制條例第10條第2項，刑法
第11條前段、第47條第1項、第62條前段、第41條第1項前段，判
決如主文。
本案經檢察官劉新耀提起公訴，檢察官侯名皇到庭執行職務。
中　　華　　民　　國　　109 　年　　6 　　月　　18　　日
              　  刑事第九庭審判長法　官　潘翠雪
　　　　　　　　　　　　　　　　　法　官  陳俞婷
　　　　　　　　　　　　　　　　　法　官  林庚棟
以上正本證明與原本無異。
施用第一級毒品部分，如不服本判決，應於收受送達後20日內向
本院提出上訴書狀，其未敘述上訴之理由者並得於提起上訴後20
日內向本院補提理由書（均須按他造當事人之人數附繕本）。「
切勿逕送上級法院」。
施用第二級毒品部分不得上訴。
                                　書記官  彭威翔
中　　華　　民　　國　　109 　年　　6 　　月　　19　　日
附錄本案論罪科刑法條全文
毒品危害防制條例第10條：
施用第一級毒品者，處6月以上5年以下有期徒刑。
施用第二級毒品者，處3年以下有期徒刑。